【裁判字號】    91,易緝,11
【裁判日期】    920110
【裁判案由】    詐欺
【裁判全文】
臺灣花蓮地方法院刑事判決                          九十一年度易緝字第一一號
    公  訴  人  臺灣花蓮地方法院檢察署檢察官
    被      告  甲○○  男  四.
右列被告因詐欺案件，經檢察官提起公訴（八十九年度偵字第三一號），本院判決如
左：
    主  文
甲○○無罪。
    理  由
一、公訴意旨略以：被告甲○○意圖為自己不法之所有，基於概括犯意，先於民國（
    下同）八十八年八月間，向告訴人乙○○佯稱其欲投資傳銷事業，已有一百多名
    下線，惟欠缺資金，致使告訴人不疑有詐，於同年月十三日與被告簽合夥契約書
    ，雙方約定各出資新台幣（下同）七萬五千元，且需至銀行開立共同帳戶，往後
    收入款項，除零用金外，皆需存入該戶頭。被告復於同時向告訴人佯稱欲返回美
    國出售房地產，惟欠缺經費購買機票，乃另向告訴人借款七萬五千元，告訴人不
    疑有詐，乃簽發面額十五萬元之支票予被告收執。合夥期間，被告復向告訴人以
    訂貨為由詐取五萬五千元，詎被告竟未將投資之七萬五千元存入帳戶，亦未至美
    國處理房地產事宜，而於合夥期間取得之五萬五千元，除其中一萬元用以向同達
    公司訂貨外，竟將所餘之四萬五千元存入私人帳戶，至此乙○○方知受騙，因認
    被告涉有刑法第三百三十九條第一項之詐欺罪嫌云云。
二、按犯罪事實應依證據認定之，無證據不得推定其犯罪事實；又不能證明被告犯罪
    者，應諭知無罪之判決，刑事訴訟法第一百五十四條、第三百零一條第一項前段
    分別定有明文。又按認定犯罪事實所憑之證據，雖不以直接證據為限，間接證據
    亦包括在內，然而無論直接或間接證據，其為訴訟上之證明，須於通常一般之人
    均不致有所懷疑，而得確信其為真實之程度者，始得據為有罪之認定，倘其證明
    尚未達到此一程度，而有合理之懷疑存在時，事實審法院復已就其心證上理由予
    以闡述，敘明其如何無從為有罪之確信，因而為無罪之判決，尚不得任意指為違
    法，最高法院著有七十六年台上字第四九八六號判例可資參照。再刑法第三百三
    十九條之詐欺罪，需以行為人主觀上自始即有詐欺之故意及不法所有之意圖，客
    觀上有施用詐術之行為，並使被害人陷於錯誤而為財產之交付，或以此得財產上
    不法之利益始能構成，有一不備，即無由成立該罪。
三、本件公訴人認被告涉有右揭犯行，無非以被告與告訴人合夥之目的，原在投資傳
    銷事業，被告並曾告知其已有一百多名下線，惟其嗣後卻轉從事投資賣臭氧氣機
    及貸款予軍公教乙事；且被告曾以要回美國賣掉價值約一百萬元美金之房地產，
    賣掉後即可還所借投資款為由，向告訴人借款七萬五千元，惟其事後並未去美國
    ；再被告未依約將雙方投資金額存入共同帳戶，且依被告提出之記帳明細表中，
    尚有「資本主往來，４５０００，股東林先生暫借」等字樣，足證其並未將該四
    萬五千元用於合夥事業上，並以證人蕭文玲之證詞及卷附合夥契約書乙份、被告
    簽發面額十五萬元之本票影本乙紙、告訴人簽發面額分別為四萬五千元、一萬元
    之支票影本各乙紙、花蓮市第一信用合作社客戶往來明細資料影本乙紙及被告提
    出之記帳明細表等，為其所憑之論據。
四、訊據被告固不否認其於八十八年八月十三日曾與告訴人簽立合夥契約書，雙方約
    定合夥投資傳銷事業，並約定開立共同帳戶，日後合夥收入之款項，除零用金外
    ，皆需存入該戶頭，且其當時曾以欠缺合夥資金為由，向告訴人借款七萬五千元
    ；另以須赴美國處理房地產以償還前揭債務，惟欠缺資金為由，復借款數萬元，
    然其嗣後並未將借得之合夥金七萬五千元存入共同帳戶內，亦未前往美國處理房
    地產事宜，且合夥事業之內容亦經變更，而非投資傳銷事業。合夥期間，其尚曾
    以欠缺進貨資金為由，再向告訴人索取四萬五千元，並以自身事由向告訴人借款
    一萬元，惟其嗣後亦未將該四萬五千元之款項存入共同帳戶內，而是存入其臺灣
    銀行花蓮分行內之之事實，惟堅決否認有何詐欺之犯嫌，辯稱：伊大哥在高雄的
    財鑫公司從事直銷工作，內容是找會員加入，就可以得到佣金，伊約在八十八年
    八月間帶告訴人去高雄看，告訴人覺得可以從事這個行業，所以兩個人就決定合
    夥。當時核算合夥資金約要十五萬元，故一人應出七萬五千元，但伊當時因為沒
    錢，所以就先向告訴人借，伊開立本票、借據，約定於公司盈餘中還錢，後來二
    人在花蓮縣花蓮市○○○街租房子，押金、租金及所有的辦公設備都是告訴人先
    支付，共約五、六萬元，係從告訴人的合夥金七萬五千元內扣除，伊向告訴人借
    的合夥金七萬五千元則主要是用在文具用品、郵電費、廣告費、印刷費、水電費
    、雜項支出、器具租金及請人來幫忙之車馬補助費上。告訴人當時說因還有其他
    工作，要伊負責處理合夥事宜，伊經營三天後，認為這個工作不好，所以就經過
    告訴人的同意轉換經營內容，之後告訴人還有給伊四萬五千元的現金，伊就以該
    筆金錢及原先合夥金七萬五千元用剩的部分為資本，向同達公司接洽，想取得該
    公司在花東地區的代理經銷權，同達公司要求伊先買他們的產品，所以伊就用前
    揭金錢支付。伊之所以未將告訴人後來給的四萬五千元存入共同帳戶，是因為當
    時為向位於南部的同達公司接洽，身上須帶現金支付差旅費及貨款，剩下的錢伊
    還買了其他公司的產品試銷，當時買的貨物總共有同達公司的飯瓢、台南某家公
    司的牙粉、台中某家公司的女用保養品、台北保綠公司的農業用肥料、台北某公
    司的男女用保養品及台北某公司的空氣清淨機等。而伊提出之記帳明細表中，確
    實記有「資本主往來，４５０００，股東林先生暫借」字樣，但伊已不記得為何
    這樣寫。再伊確實有以要去美國處理房地產為由，向告訴人借款，但金額究竟多
    少，伊已不記得，伊後來之所以沒回去美國，是因為當時正值暑假期間，機票不
    容易訂，伊與伊太太也不想多花錢坐頭等艙，所以後來就沒回去，而將該筆金錢
    花用在日常生活上等語。經查：
（一）茲就公訴人所指被告詐欺取得合夥金七萬五千元及告訴人嗣後交付之款項五萬
      五千元部分，論述如下：
  １、被告辯稱告訴人嗣後交付之五萬五千元款項中，有一萬元是其私人借貸乙節，
      業經告訴人證實無訛（見本院卷第一百零八頁），則告訴人就被告嗣後是否有
      清償該一萬元債務之能力，自負有查證責任及承擔無法收回債款之風險，故被
      告此借貸行為客觀上尚不構成使告訴人陷於錯誤之詐欺罪責可言，合先敘明。
  ２、告訴人於偵查及審理中指稱：伊和被告原本是好朋友，約在八十八年八月初被
      告提議可從事幫別人辦銀行貸款，以賺取手續費，被告並說手上約有一百多個
      客戶，還帶伊南下去財鑫公司看。當時被告說要設一個據點當辦公室，讓客戶
      來接洽，經估算約要十五萬元，但由於被告沒錢，所以就由伊先出十五萬元，
      其中七萬五千元是伊的合夥金，另外七萬五千元係伊先借予被告之合夥金，雙
      方並於同年八月十三日簽訂契約，且開立共同帳戶，約定合夥資金皆須存入共
      同帳戶中，但被告後來並沒有將所收之七萬五千元合夥金存入共同帳戶中。後
      來伊在報紙上看到被告所登借錢貸款的廣告，知道是老鼠會，覺得和被告當初
      所講的不太一樣，所以就終止了雙方的合夥關係，後來約在同年九月十五日，
      被告說要去批一些商品回來賣，伊就在該月十六日開了一張四萬五千元的票據
      給被告去批貨，後來被告只帶了一百多支飯匙回來，後來伊打電話去查問另一
      家進貨公司即百為公司，發現被告有拿貨但是沒有付錢，且被告沒有依約將前
      揭四萬五千元之貨款存入共同帳戶，所以伊認為被告有詐欺等語（見偵卷第十
      八頁反面、本院八十九年九月二十二日調查筆錄、本院卷第一百十八頁）。足
      證被告於合夥之始，確有從事兩造所約定之傳銷事業，始會於報紙上刊登廣告
      ，並於租用之辦公室中從事業務往來，則其當時主觀上有無詐欺之故意及不法
      所有之意圖，即屬有疑。且縱於被告及告訴人間，就被告究竟有無於雙方合夥
      之始，告知告訴人手上業有一百多名下線乙節，說法不一，然就合夥事業之獲
      利性予以誇大之說明，告訴人自應本於社會經濟狀況為真實性與否之判斷，以
      供其決定是否從事該經濟行為，尚難謂此為施用詐術之行為。再告訴人嗣後亦
      確知被告轉換合夥事業內容之事實，始會以供被告進貨為由，再提供四萬五千
      元之資金，則告訴人既知悉此事實，且不反對，自難以被告嗣後轉換合夥事業
      內容之客觀事實，遽認被告有何施用詐術之犯行。
  ３、經本院將被告提出之記帳明細表（見偵卷第五十三頁）提示予告訴人及被告核
      對，被告稱該表如附表所記部分，共十三萬八千八百九十五元，為其所支出，
      告訴人除指稱編號一至三部分被告當初曾告知那是樣品不用錢；編號八部分，
      印刷廠曾告知被告未付錢之事實；編號十三部分，不否認吳曄泓、黃琪華有在
      公司幫忙，惟該二人應不支薪而有爭執，其他部分告訴人亦大致肯認被告確有
      支出該部分。本院復詢問告訴人所見樣品種類及數量為何，其答稱：伊確有看
      到向同達公司進的飯瓢，伊給被告四萬五千元的貨款中，其中一萬元的票就係
      由同達公司兌現的，其他的樣品還有牙粉、保養品、農業用肥料、空氣清淨機
      一台等物，保養品數量部分，每一種類瓶瓶罐罐約都有十幾瓶等語（見本院卷
      第三十三頁、第一百十三頁、第一百十八頁），則被告所進之保養品，每一種
      數量均高達十餘罐，與供貨廠商通常僅提供少數成品予進貨公司當作樣品參考
      之常情不符，且告訴人前揭所述同達公司兌現一萬元票據之情形，經核與附表
      編號一所載，金額大致相符，堪認被告就附表編號一至三部分，應無虛報之情
      。故縱就被告前揭主張支出部分，不予計算編號八及編號十三兩項，然其餘部
      分核算總額亦有十二萬三千六百四十五元，尚超過告訴人交付與被告之合夥金
      及貨款共十二萬元，故即使被告未將告訴人前後交付的十二萬元存入二人的共
      同帳戶中，然此應僅係被告違背其與告訴人間之約定，於法律評價上，尚難以
      詐欺罪責相繩。
  ４、又前揭記帳明細表中，雖載有「資本主往來，４５０００，股東林先生暫借」
      等字樣，惟觀以該文書僅臚列支出金額及項目，而未記載日期為何，且支出項
      目之編排方式亦非依照時間先後排序，堪認該文書為被告於偵查中為說明資金
      支出情形始製作並提出，則縱其上載有前揭字句，亦無得證明被告於收受該款
      項時，心中之真意為何，況被告為合夥事務支出之費用業已超過告訴人交付之
      金額，自不得罔顧此部分事實而僅執事後做成之文書，謂被告有詐欺之犯意。
  ５、綜上所述，被告與告訴人成立合夥契約後，即刊登廣告招攬下線，嗣後雖覺此
      事業不可行而轉換投資內容，惟其亦花費相當之時間及精力於進貨、爭取代理
      經銷權等事務上，若其於收受款項當時，存有詐欺之故意及不法所有之意圖，
      焉會致力於前揭事務？且被告嗣後轉換投資內容之事實為告訴人所知悉，告訴
      人甚且追加投資金額，而告訴人亦確實將所收得之款項支出於合夥相關事務上
      ，實難認其客觀上有何施用詐術之行為，而使告訴人陷於錯誤並為財產之交付
      ，故被告此部分行為，不構成詐欺犯行，應堪認定。
（二）再就公訴人所指被告以赴美國處理房地產為由，向告訴人詐欺取得七萬五千元
      部分，論述如下：
  １、告訴人就此部分指稱：被告當時係以需要經費回美國將房子賣掉，才能還伊所
      借之合夥款項為由，向伊借此筆金錢，但是被告後來沒有去美國，所以伊認為
      被告有詐欺犯行等語（見本院卷第一百０九頁），證人即告訴人之友蕭文玲亦
      證稱：伊事後陪告訴人與被告洽談時，被告有說美國的房子可賣一百萬元美金
      等語（見偵卷第四十四頁反面），被告則否認曾說在美國的房子可賣到一百萬
      元美元，辯稱：伊當時只說該房子可賣到二十八、二十九萬元美金，折合新臺
      幣一千萬元等語（見偵卷第四十四頁反面），然查：
    證人即被告之妻黃琪華於偵查中證稱：伊在美國加州有房子，係登記在伊姊姊
      名下，八十八年五、六月間曾想出售該房子，當時恰好也有人想買，後來因為
      伊姊夫有能力幫忙繳稅，所以就沒賣該房子等語（見偵卷第四十六頁），足見
      被告向告訴人告稱要回美國處理房地產乙節，並非全屬子虛，且被告以時值暑
      假期間，機票不容易訂，而其與黃琪華也不想多花錢坐頭等艙等理由，解釋其
      二人後來未赴美國之原因，亦尚符常理，故甚難以被告嗣後未赴美國之結果，
      遽指被告有何詐欺犯行。
    復就告訴人借與被告該筆款項之性質觀之，告訴人於借貸之始，即應承擔被告
      未必能順利成行；即使成行，房子也非必然能順利脫手並取得價金等種種風險
      ，故依常理告訴人既得認知該風險，則嗣後縱發生被告果未成行之結果，亦不
      得謂被告有施用詐術，使告訴人陷於錯誤之情形。
    再被告取得此筆款項然未赴美國後，仍與告訴人保持密切接觸以處理合夥業務
      ，則倘被告主觀上果有詐欺之故意及不法所有之意圖，應會迴避告訴人一段時
      間後再向之搪塞房地產買賣不成之事由，惟被告未為之，反而仍與告訴人聯繫
      ，讓告訴人知悉其行蹤，足證其主觀上應無詐欺之犯意。
  ２、綜上所述，被告此部分行為，主觀上既無詐欺之犯意，客觀上亦無施用詐術，
      使告訴人陷於錯誤之情形，應不構成詐欺犯行。
（三）綜上各節所述，被告之行為無由成立詐欺罪。此外，本院復查無其他積極證據
      足資證明被告確有詐欺犯行，不能證明被告犯罪，揆諸首揭意旨，爰為被告無
      罪之判決。
五、按法院認為應諭知無罪之案件，被告經合法傳喚無正當理由不到庭者，得不待其
    陳述逕行判決，刑事訴訟法第三百零六條定有明文。本件被告既經合法傳喚，無
    正當理由不到庭，惟本院認應對其為無罪判決之諭知，爰不待其陳述逕行判決。
據上論結，應依刑事訴訟法第三百零一條第一項、第三百零六條，判決如主文。
本案經檢察官張立達到庭執行職務。
中      華      民      國    九十二    年      一      月      十      日
                              臺灣花蓮地方法院刑事庭
                                  審判長法官  陳淑媛
                                        法官  蘇姵文
                                        法官  鄭光婷
右正本證明與原本無異。
如對本判決不服，應於送達後十日內，向本院提出上訴狀。（應抄附繕本）告訴人或
被害人如對於本判決不服者，應具備理由請求檢察官上訴，其上訴期間之計算係以檢
察官收受判決正本之日期為準。
                                  法院書記官
中      華      民      國    九十二    年      一      月      十三    日
附表：
 ┌───┬─────┬───────────┬─────────────┐
 │編號  │  項目    │ 金額                 │備註                      │
 ├───┼─────┼───────────┼─────────────┤
 │ 一   │  進貨    │ 一萬二千零四十元     │同達、吉芮娜              │
 ├───┼─────┼───────────┼─────────────┤
 │ 二   │  進貨    │ 二萬六千一百二十元   │保綠                      │
 ├───┼─────┼───────────┼─────────────┤
 │ 三   │  進貨    │ 三萬一千六百八十元   │質與量                    │
 ├───┼─────┼───────────┼─────────────┤
 │ 四   │ 開辦費   │ 一萬五千六百五十元   │飲水機、招牌、輕鋼架、    │
 │      │          │             │海報裱框                  │
 ├───┼─────┼───────────┼─────────────┤
 │ 五   │ 文具用品 │ 五千一百六十二元     │                          │
 ├───┼─────┼───────────┼─────────────┤
 │ 六   │ 郵電費   │ 三千一百十七元       │電話費、郵資              │
 ├───┼─────┼───────────┼─────────────┤
 │ 七   │ 廣告費   │ 六千七百五十元       │登人事、貸款稿費          │
 ├───┼─────┼───────────┼─────────────┤
 │ 八   │ 印刷費   │ 五千二百五十元       │名片、打字、圖片掃瞄      │
 ├───┼─────┼───────────┼─────────────┤
 │ 九   │ 水電費   │ 五百三十三元         │七、八月電費              │
 ├───┼─────┼───────────┼─────────────┤
 │ 十   │ 雜項支出 │ 八千九百五十六元     │飲用水、茶杯衛生紙、垃圾袋│
 │      │          │                      │修玻璃                  │
 ├───┼─────┼───────────┼─────────────┤
 │ 十一 │ 差旅費   │ 一萬一千一百三十七元 │台北、台中、嘉義、台南    │
 ├───┼─────┼───────────┼─────────────┤
 │ 十二 │ 器具租金 │ 二千五百元           │影印機                    │
 ├───┼─────┼───────────┼─────────────┤
 │ 十三 │ 車馬補助 │ 一萬元               │吳曄泓、黃琪華            │
 ├───┼─────┴───────────┴─────────────┤
 │ 合計 │             十三萬八千八百九十五元                           │
 └───┴───────────────────────────────┘


司法院資訊處製作；財團法人民間司法改革基金會備份。
